【裁判字號】    98,訴,1246
【裁判日期】    981117
【裁判案由】    詐欺
【裁判全文】
臺灣高雄地方法院刑事判決              98年度訴字第1246號
公  訴  人  臺灣高雄地方法院檢察署檢察官
被      告  乙○○
選任辯護人  吳玉豐律師（法扶）
上列被告因詐欺案件，經檢察官提起公訴（98年度偵緝字第399
號），本院判決如下：
    主  文
乙○○無罪。
    理  由
一、公訴意旨略以：乙○○基於幫助違法製作財產權得喪變更紀
    錄之不確定故意，於不詳時、地，委託真實姓名、年籍均不
    詳、綽號「大頭」之成年人及所屬犯罪集團，以刷卡方式代
    繳其使用之門號0000000000號行動電話（申辦人：莊秀枝）
    之通信費用。即由綽號「大頭」之人先於不詳時、地，以不
    詳方式取得丙○○○申辦之臺灣永旺信用卡股份有限公司信
    用卡（卡號：0000000000000000號；下稱永旺信用卡）後，
    意圖為自己不法之所有，明知未經丙○○○之同意或授權，
    竟於民國96年12月22日晚間11時17分許，撥打至臺灣大哥大
    股份有限公司（下稱台灣大公司）之電話語音繳款系統後，
    先輸入上開乙○○使用之手機門號及身分證字號，再輸入丙
    ○○○上開永旺信用卡之卡號及有效月年等資料，使該電話
    語音繳款系統陷於錯誤，遂自丙○○○之上開永旺信用卡扣
    繳乙○○應繳納之96年11月份上開行動電話通信費用，而製
    作不實之財產權得喪變更紀錄，乙○○因此獲得免除繳納上
    開通信費用之財產上利益，共計新臺幣（下同）2,643 元。
    嗣丙○○○於97年1 月底，收到永旺公司所寄發之信用卡帳
    單時，驚覺其帳單內有上筆扣繳電信費用之消費紀錄，經向
    永旺信用卡公司求證後，報警始悉上情。因認被告乙○○涉
    犯刑法第30條、第339 條之3 第2 項之幫助非法以電腦相關
    設備製作不實財產權得喪變更紀錄得利罪嫌。
二、按犯罪事實應依證據認定之，無證據不得認定犯罪事實；無
    證據能力、未經合法調查之證據，不得作為判斷之依據；不
    能證明被告犯罪或其行為不罰者，應諭知無罪之判決，刑事
    訴訟法第154 條第2 項、第155 條第2 項、第301 條第1 項
    分別定有明文。次按認定不利於被告之事實，須依積極證據
    ，苟積極證據不足為不利於被告事實之認定時，即應為有利
    被告之認定，更不必有何有利之證據；又事實之認定，應憑
    證據，如未能發現相當證據，或證據不足以證明，自不能以
    推測或擬制之方法，為裁判基礎；認定犯罪事實，所憑之證
    據，雖不以直接證據為限，間接證據亦包括在內，然無論直
    接或間接證據，其為訴訟上之證明，須於通常一般之人均不
    致於有所懷疑，而得確信其為真實之程度者，始得據之為有
    罪之認定，倘其證明尚未達到此一程度，而有合理性懷疑之
    存在時，即無從為有罪之認定，此有最高法院30年上字第81
    6 號、40年臺上字第86號、76年臺上字第4986號判例可資參
    照。況刑事訴訟法第161 條第1 項亦規定，檢察官就被告犯
    罪事實，應負舉證責任，並指出證明之方法，是檢察官對於
    起訴之犯罪事實，應負提出證據及說服之實質舉證責任，倘
    其所提出之證據，不足為被告有罪之積極證明，或其指出證
    明之方法，無從說服法院以形成被告有罪之心證，基於無罪
    推定之原則，自應為被告無罪判決之諭知，亦經最高法院著
    有92年臺上字第128 號判例可資參照。
三、本案公訴人認被告乙○○涉犯前揭罪責，無非係以告訴人丙
    ○○○之指訴、證人莊秀枝之證述，及永旺信用卡帳單、上
    開行動電話門號申請書等為其論據。
四、訊據被告乙○○固坦承門號0000000000號行動電話為其使用
    ，且該門號於96年11月份之通信費用2,643元係自告訴人丙
    ○○○之永旺信用卡扣款之事實，惟矢口否認有何幫助非法
    以電腦相關設備製作不實財產權得喪變更紀錄得利財之犯行
    。辯稱：伊於96年11、12月間，在台北縣林口之建築工地擔
    任臨時工，因而認識同為臨時工、綽號「大頭」之男子；於
    某日中午，伊欲繳納上開門號96年11月份之通信費時，「大
    頭」表示因手頭不方便，希望先幫伊刷卡繳納該通信費，伊
    則將現金交給他，伊出於好意且之前曾透過親友以相同方式
    繳款，便答應之，遂待確認「大頭」已替伊繳款後，始將現
    金2,643 元給付予「大頭」；伊不知道大頭會冒用他人之信
    用卡來繳款，更無幫助「大頭」詐欺得利之犯意等語。經查
    ：
  (一)門號0000000000號行動電話係被告之阿姨莊秀枝於94年11月
    10日申辦，該門號於案發時為被告所使用，且該門號於96年
    11月份之通信費用2,643 元，係以電話撥打進入台灣大公司
    之電話語音繳款系統，輸入被告之身分證字號、告訴人上開
    永旺信用卡之卡號及有效月年等資料後，自告訴人之永旺信
    用卡扣款等情，為被告所不爭執，核與證人丙○○○、莊秀
    枝於警詢之證述相符（見偵一卷第13至15、28、29、33至35
    頁）；復有上開門號之申請書、繳款紀錄、NCCC調單資料、
    報案三聯單、永旺信用卡正反面影本、信用卡帳單、消費明
    細查詢、網路列印資料等件在卷可稽（見偵一卷第16至19、
    27、30、33、34頁；偵二卷第32、44、45、67、68頁；院一
    卷第35、38頁），是上開事實均堪認定。
  (二)被告於偵查及審判中均以上開情詞置辯，並供稱：綽號「大
    頭」之男子所持用之行動電話門號為0000000000號等語。而
    本院經查詢該門號申登資料，仍無從確定是否真有綽號「大
    頭」之男子，此有通聯調閱查詢單、本院電話紀錄各1 紙可
    證（見偵二卷第40、43頁；院二卷第25頁）。惟查，台灣大
    公司門號使用者欲利用該公司之電話語音繳款系統繳費，僅
    需以手機直撥簡碼579 ，或經由其他業者之行動電話或市話
    撥入該公司客服中心後，由客服人員轉接至語音繳款系統，
    再輸入門號申登人之身分證字號、信用卡（不限門號申登人
    之信用卡）卡號及有效月年等資料後，即可透過電話以信用
    卡繳納通信費用之情，有網路列印資料、台灣大公司98年8
    月5 日法大字第098099862 號函存卷可考（見偵二卷第32頁
    ；院一卷第38頁），足見欲利用台灣大公司電話語音繳款系
    統繳納通信費者（下稱語音繳費者），可透過該公司門號或
    其他電信業者之門號，進入該電話語音繳款系統，是該語音
    繳費者即可能為非門號之持有人或申登人；且該語音繳費者
    亦可利用非門號持有人之信用卡扣款繳費無疑。準此，被告
    上開所辯：係綽號「大頭」之人利用信用卡替伊繳納上開門
    號96年11月份之通信費用等語，尚屬可能。
  (三)又被告於95年1月至98年2月間，曾以信用卡刷卡、現金繳款
    、網站信用卡繳款、語音信用卡繳款等方式，繳納上開門號
    之通信費用；且除本件96年12月22日以電話語音繳款系統繳
    款外，上開門號之通信費於95年1月28日、97年1月8 日及同
    年2 月13日，亦分別以莊秀枝申辦之大眾商業行（下稱大眾
    銀行）信用卡、周葉文君申辦之台新國際商業銀行（下稱台
    新銀行）信用卡及杜惠卿申辦之中國信託商業銀行（下稱中
    信銀行）信用卡，透過電話語音繳款系統繳款之情，有上開
    門號繳款明細表、台新銀行98年4 月21日台新總作服帳務字
    第09800001344 號函及中信銀行陳報狀等件附卷可證（見偵
    二卷第45、68至70、79頁）。足徵被告確有多次利用他人信
    用卡，透過電話語音繳款系統繳納通信費之事實，則其上開
    所辯：係遭「大頭」詐騙，伊並無幫助他人詐欺之犯意等語
    ，應堪採信。況查，被告於本案發生後，已賠償被害人所受
    損害，並與告訴人及台灣永旺信用卡股份有限公司均達成和
    解，此有調解紀錄、告訴人刑事陳報狀各1 份、和解書2 份
    可證（見院一卷第46頁；院二卷第15、39、40頁），亦徵被
    告應無幫助綽號「大頭」之人詐欺得利之犯意。
五、綜上所述，本件被告上開所供，是否俱與實情不符而全然不
    可採信，並非無疑。本件公訴人所舉之證據與指出之證明方
    法，尚有合理性之懷疑存在，未得使本院確信被告之犯罪，
    揆諸前開判例意旨，自不能單憑告訴人丙○○○之指訴、證
    人莊秀枝之證述，及永旺信用卡帳單、上開行動電話門號申
    請書等，即以推測或擬制之方法，作為裁判基礎。從而，公
    訴意旨所指被告涉犯刑法第30條、第339條之3第1 項之幫助
    非法以電腦相關設備製作不實財產權得喪變更紀錄得利罪之
    事實，仍有合理懷疑之處，而不能確信為真實。揆諸前開說
    明，應認被告上開犯罪尚屬不能證明。此外，本院復查無其
    他積極證據可資認定被告涉有前開罪嫌，自屬不能證明被告
    犯罪，依法應諭知被告無罪。
據上論斷，應依刑事訴訟法第301條第1項，判決如主文。
本案經檢察官甲○○到庭執行職務。
中    華    民    國    98    年    11    月    17    日
                  刑事第二庭  審判長法  官  吳進寶
                                    法  官  施盈志
                                    法  官  羅立德
以上正本證明與原本無異。
如不服本判決應於收受送達後10日內向本院提出上訴書狀，並應
敘述具體理由；如未敘述上訴理由者，應於上訴期間屆滿後20日
內向本院補提理由書（均須按他造當事人之人數附繕本）「切勿
逕送上級法院」。
中    華    民    國    98    年    11    月    17    日
                                    書記官  賴朱梅


司法院資訊處製作；財團法人民間司法改革基金會備份。
